【裁判字號】    89,上易,1014
【裁判日期】    890824
【裁判案由】    竊盜
【裁判全文】
臺灣高等法院高雄分院刑事判決                  八十九年度上易字第一一四號
    上  訴  人  臺灣高雄地方法院檢察署檢察官
    被      告  丁○○
                丙○○
右上訴人因被告竊盜案件，不服臺灣高雄地方法院八十八年度易字第三三五八號中華
民國八十九年四月五日第一審判決（起訴案號：臺灣高雄地方法院檢察署八十八年度
偵字第一七三三八號），提起上訴，暨移送併辦（併辦案號：同署八十九年度偵字第
一三二一二號），本院判決如左：
      主  文
上訴駁回。
      理  由
一、公訴意旨略以︰被告丁○○、丙○○共同意圖為自己不法之所有，於民國八十八
    年七月十日下午四時十分許，在高雄縣鳳山市○○○路七九號前，由丙○○在旁
    擔任把風接應工作，另由丁○○持不詳硬物，著手撬開甲○○所有置放於該處之
    牌照號碼ＸＳＹ─六七○號紅色重型機車（引擎號碼ＣＧ00000000號）
    之鑰匙孔而欲竊取該機車時，因遭車主甲○○發覺，丁○○、丙○○即共乘牌照
    號碼ΖＨＱ─六四○號輕型機車逃離該處而未得手。嗣於同日下午四時二十分許
    ，丁○○、丙○○復共乘牌照號碼ΖＨＱ─六四○號機車欲回現場查看時，於行
    經高雄縣鳳山市○○路與南京路口處時，適遭甲○○發覺報警處理，因認被告二
    人共同涉犯刑法第三百二十條第一項之普通竊盜罪嫌。
二、按犯罪事實應依證據認定之，無證據不得推定其犯罪事實；被告之自白，不得作
    為有罪判決之唯一證據，仍應調查其他必要之證據，以察其是否與事實相符，刑
    事訴訟法第一百五十四條及第一百五十六條第二項分別定有明文。次按刑事訴訟
    法上所謂認定犯罪事實之證據，係指足以認定被告確有犯罪行為之積極證據而言
    ，如未能發現相當證據或證據不足以證明，自不能以推測或擬制之方法，以為裁
    判基礎，最高法院二十九年上字第三一○五號及同院四十年臺上字第八十六號分
    別著有判例；又認定不利於被告之事實，須依積極證據，苟積極證據不足為不利
    被告之認定時，即應為有利於被告之認定，更不必有何有利之證據，最高法院三
    十年上字第八一六號判例參照，此亦為刑法論理中「罪疑唯輕原則」之具體表現
    ；復按被害人所述被害情形如無瑕疵可指，而就其他方面調查又與事實相符，則
    其供述固可採為判決基礎；告訴人之告訴，係以使被告受刑事訴追為目的，是其
    陳述是否與事實相符，仍應調查其他證據以資審認（最高法院三十二年度上字第
    六五七號及五十二年度台上字第一三○○號判例要旨參照），無論直接證據或間
    接證據，其為訴訟上證明，須於通常一般人均不至於有所懷疑，而得確信其為真
    實之程度者，始得據之為有罪之認定，倘其證明尚未達此一程度，而有合理性懷
    疑之存在時，即無從為有罪之認定，若不能證明被告犯罪者，應諭知無罪之判決
    ，刑事訴訟法第三百零一條第一項定有明文。
三、公訴人認被告丁○○、丙○○二人涉犯普通竊盜犯行，無非係以被害人甲○○於
    警訊中之指訴，暨被告丙○○於警訊時之供述為其論據。訊據被告丁○○、丙○○二人均堅決否認有何竊盜犯行，被告丁○○辯稱︰伊曾於右揭時間，與丙○○
    至該地，伊當時是要去買飲料，並曾與被害人甲○○交談，但未偷機車，亦無損
    壞機車鑰匙孔等語；被告丙○○辯稱︰伊曾與丁○○於右揭時間，伊去該地某雜
    貨店買香煙，伊確未曾偷車等語。經查︰
    （一）被害人甲○○雖於警訊時指述稱：被告丁○○站在伊所有機車之旁邊，他
          問伊有無賣飲料，伊答稱沒有，被告丁○○馬上離開，後來伊發現機車鑰
          匙孔被破壞，追出去，被告丁○○承認有破壞鑰匙孔（見警卷八十八年七
          月十日筆錄）；惟嗣於原審法院審理時到庭陳稱︰「我在明永自助餐（即
          高雄縣鳳山市○○○路七九號）裏面切菜出來，看到丁○○在我機車旁邊
          ，丁○○看我出來，就上前問我有否賣飲料，他就走了，我進入店內再出
          來，就發覺我機車鑰匙被破壞」、「（你對當天有無看到被告丁○○手中
          有無持有工具？）沒有看到」（見原審卷八十八年八月二十五日訊問筆錄
          ）；「他（指被告丁○○）站在我機車旁邊，看我機車，他沒有摸我的機
          車，手中亦沒有拿工具，我停車地點，除我的機車外，沒有其他機車停放
          ，我第二次出來沒有看到他們」、「（你怎知道你機車是被告二人破壞？
          ）因為當時只有他們二人在場」等語（見原審卷八十八年十二月三日訊問
          筆錄）；於本院調查時則陳稱：「不知道是誰破壞鎖頭，當時丁○○是從
          車子旁邊經過；他問完要買飲料之後，我就進去裡面，約五分鐘後出來，
          就看到鎖頭破壞，沒有看到丁○○破壞鎖頭，亦未看到偷竊盜過程，伊再
          出來時未再碰到丁○○，伊在警訊中所陳僅係懷疑」（見本院八十九年七
          月二十一日筆錄）；而證人羅秋芬（即甲○○之母）於本院調查時證述稱
          ：「我當時在裡面，我兒子未目睹他們正在撬之情形」（見本院八十九年
          七月十三日筆錄），依被害人甲○○之指述及證人羅秋芬之證述，及扣案
          之機車鎖頭一個互證，顯然被害人甲○○機車鑰匙孔之鎖頭確曾遭人破壞
          ，應無疑義。惟被害人甲○○、證人羅秋芬均未親自見聞究係何人所為，
          況被害人甲○○復於本院調查時陳稱伊於警訊時僅係懷疑而已，益不足以
          被害人之懷疑，即遽以其懷疑之言詞，為認定被告犯罪之依據。且被害人
          在海洋二路七九號前見到被告丁○○時，被告丁○○手中並未持有任何工
          具，亦未觸碰該部機車，亦為被害人甲○○所是認，既無證據證明被告二
          人當時持有工具，被害人復未目睹被告二人撬其機車鎖頭，即難以其懷疑
          之推測，而認定被告丁○○、丙○○二人有意圖竊盜，而破壞甲○○機車
          鑰匙孔鎖頭之行為。
    （二）按憲法第十六條保障人民有訴訟之權，旨在確保人民有依法定程序提起訴
          訟及受公平審判之權利，依司法院大法官釋字第三百九十六號解釋之意旨
          ，基於憲法第十六條對於人民訴訟權之保障，訴訟制度應本正當法律程序
          之原則，對當事人予以充分之程序保障；刑事訴訟法第九十五條規定「訊
          問被告應先告知左列事項：一、犯罪嫌疑及所犯所有罪名。罪名經告知後
          ，認為應變更者，應再告知。二、得保持緘默，無須違背自己之意思而為
          陳述。三、得選任辯護人。四、得請求調查有利之證據。」，同法第九十
          八條規定「訊問被告應出以懇切之態度，不得用強暴、脅迫、利誘、詐欺
          、疲勞訊問或其他不正方法」，第九十九條規定「被告對於犯罪之自白及
          其他不利之陳述，並其所陳述有利之事實與指出證明之方法，應於筆錄內
          記載明確」，第一百條之三第一項規定「司法警察官或司法警察詢問犯罪
          嫌疑人，不得於夜間行之。但有左列情形之一者，不在此限：一、經受詢
          問人明示同意者。二、於夜間經拘提或逮捕到場而查驗其人有無錯誤者。
          三、經檢察官或法官許可者。四、有急迫之情形者」、第一百條之一前段
          規定「訊問被告，應全程連續錄音」等規定，及同法第一百五十五條第二
          項「無證據能力之證據，不得作為判斷之依據」、第一百五十六條第一項
          「被告之自白，非出於強暴、脅迫、利誘、詐欺、違法羈押或其他不正之
          方法，且與事實相符者，得為證據」，其旨咸即在透過明定刑事訴訟程序
          中訊（詢）問被告時應遵守之事項，及違反該等事項所取得被告自白之效
          果，落實當事人於憲法所保障正當法律程序下，以享有告知及聽聞之權利
          為前提，並得以基於其自由意志行使防禦權之權利。從而，實施刑事訴訟
          之公務員，於訊（詢）問被告程序中未遵守上開諸規定，即屬剝奪被告所
          應享有之正當法律程序保障，其因此取得之被告自白，自不具證據能力。
          復查，被告丙○○固曾於警訊中供承︰「我與丁○○認識係朋友，當時是
          八十八年七月十日十六時十分，我與丁○○共乘乙部車號ΖＨＱ─六四○
          輕機車，由我騎後搭載丁○○，於案發時間前四十分，約十六時十分，經
          過案發現場馬路，當時我看見案發現場之騎樓下，停放乙部車號ＸＳＹ─
          六七○之重機車，外型非常拉風，我心裡甚為喜愛，遂與丁○○商議，由
          丁○○負責撬鎖下手，我則進入對面便利商店假裝買煙，實則把風，約莫
          有十分鐘之久，我由便利商店出來，見七九號內有人出來，丁○○急忙上
          了我機車後座，匆忙離開現場到我住處，換拖鞋後，再騎車至現場附近察
          看，剛好為車主發現，即跑上來（手持機車大鎖）質問我們為何撬開其機
          車引擎鎖，並欲持大鎖毆打我與丁○○，．．．」云云，證人即製作被告
          丙○○警訊筆錄之員警林柏嘉於原審審理中雖到庭證稱︰曾徵詢被告莊文
          如之同意而夜間詢問云云，惟本件司法警察機關即高雄縣警察局鳳山分局
          新甲派出所員警詢問被告丙○○之時間，乃下午六時五十五分，當時已屬
          日沒後之夜間，然該司法警察機關人員於詢問被告丙○○前，並未經受詢
          問人即被告丙○○之明示同意，亦未經檢察官或法官許可之證明文件，且
          亦查無其他急迫之情形，核與共同被告丁○○另於司法警察機關人員詢問
          前，即徵詢受詢問人即被告丁○○之明示同意迥異，有被告丁○○、莊文
          如二人之警訊筆錄各乙份及被告丁○○夜間詢問同意書乙紙，附於高雄縣
          警察局鳳山分局刑案偵查卷宗內足憑。揆諸前揭說明，被告丙○○此部份
          警訊筆錄尚難遽認有證據能力。
    （三）綜上所述，被害人所有之上開機車鑰匙孔中之鎖頭，遭人破壞固屬實情，
          惟被害人甲○○並未目睹，被告丁○○、丙○○復均堅決否認，被害人林
          威志又稱其警訊時僅係懷疑，尚難因此遽認破壞機車鑰匙孔中之鎖頭之事
          ，確係被告丁○○及丙○○共同所為。此外，本院查無其他積極證據足資
          證明被告丁○○、丙○○有何竊盜犯行，依首揭條文及最高法院判例要旨
          所示，自屬不能證明被告丁○○、丙○○犯罪。
四、原審為被告丁○○、丙○○無罪之諭知，核無不合。上訴人臺灣高雄地方法院檢
    察署檢察官以被告丙○○曾於警訊時承認，被害人甲○○於警訊時目睹竊盜過程
    為由，提起上訴，指摘原判決違誤，尚無理由，應予駁回。
五、移送併辦部分（即同署八十九年度偵字第一三二一二號案件），被告丁○○於本
    院調查、審理中供承︰伊曾於八十八年九月二十九日上午清晨五時許，在高雄市
    前鎮區○○路三五二號前，與綽號「輔仔」、「放仔」等年僅十七歲之少年二人
    共同持Ｔ字型扳手，竊得被害人乙○○所有之牌照號碼ΖＧＰ─○一三號輕型機
    車等語。然揆諸前揭理由，被告丁○○經起訴部分既應為無罪判決之諭知，即與
    併案審理部分不生連續犯之裁判上一罪之關係，併辦部分即非本院所得審究，此
    併辦部分自應退由檢察官依其供述，另為適法之處理，附此敘明。
據上論斷，應依刑事訴訟法第三百六十八條，判決如主文。
本案經檢察官張其主到庭執行職務。
中    華    民    國     八十九     年       八       月     二十三     日
                              臺灣高等法院高雄分院刑事第五庭
                                  審判長法官  吳水木
                                        法官  洪慶鐘
                                        法官  陳朱貴
右正本證明與原本無異。
不得上訴。
                                      書記官  呂素珍
中    華    民    國     八十九     年       八       月    二十八      日
                                                                    Ａ


司法院資訊處製作；財團法人民間司法改革基金會備份。
